臺灣臺南地方法院民事判決　八十九年度訴字第二一八八號
　　原　　　告　乙○○
　　被　　　告　辛○
　　訴訟代理人　癸○○
　　法定代理人　巳○○
　　訴訟代理人　甲○○
　　被　　　告　己○○
　　　　　　　　戊○○
　　　　　　　　壬○○
　　　　　　　　子○○
　　訴訟代理人　庚○○
　　　　　　　　辰○○
　　被　　　告　卯○○
　　　　　　　　寅○○
　　　　　　　　丑○○
　　　　　　　　丙○○
　　訴訟代理人　丁○○○
　　被　　　告　午○○
右當事人間請求分割共有物事件，本院判決如左：
    主      文
兩造共有坐落台南縣歸仁鄉○○段四二八地號、地目建、面積貳仟捌佰拾柒平方公
尺土地，應分割如附圖乙案所示，編號Ａ部分面積壹佰玖拾柒平方公尺，分歸被告午
○○取得，編號Ｂ部分面積壹佰玖拾柒平方公尺，分歸被告辛○取得，編號Ｃ１部分
面積壹佰壹拾玖平方公尺；編號Ｃ２部分面積柒拾捌平方公尺，均分歸被告財政部國
有財產局台灣南區辦事處台南分處即黃春吉之遺產管理人取得，編號Ｄ部分面積壹佰
玖拾柒平方公尺，分歸原告取得，編號Ｅ１部分面積壹佰玖拾平方公尺；編號Ｅ２
部分面積貳佰零壹平方公尺，均分歸被告丙○○取得，編號Ｆ部分面積佰玖拾肆平
方公尺，分歸被告子○○取得，編號Ｇ部分面積壹佰柒拾平方公尺，分歸被告戊○○
取得，編號Ｈ部分面積壹佰玖拾柒平方公尺，分歸被告己○○取得，編號Ｉ１部分面
積壹佰肆拾捌平方公尺；編號Ｉ２部分面積肆拾玖平方公尺，均分歸被告財政部國有
財產局台灣南區辦事處台南分處即黃笑之遺產管理人取得，編號Ｊ部分面積貳佰貳拾
肆平方公尺，由被告壬○○、卯○○、寅○○、丑○○等四人依原應有部分比例保持
共有，編號ａ部分面積貳佰陸拾柒平方公尺及編號ｂ部分面積貳佰零陸平方公尺，由
兩造依原應有部分比例保持共有。
訴訟費用由兩造依附表所示之原應有部分比例負擔。
    事      實
甲、原告方面：
  一、聲明：求為判決如主文所示。
  二、陳述：
      （一）本件坐落台南縣歸仁鄉○○段四二八地號、地目建、面積二千八百三十
            七平方公尺土地（下稱系爭土地），為兩造所共有，前開土地並無不能
            分割之約定，而各共有人間又無由達成分割協議，爰依民法第八百二十
            三條、八百二十四條規定，訴請將兩造分別共有系爭土地，按附圖乙案
            所示方法分割。
      （二）又依被告黃春吉、黃笑遺產管理人財政部國有財產局台灣南區辦事處台
            南分處（下稱國有財產局）所提分割方案即附圖丙案所示，將拆除目前
            系爭土地上其中共有人三人所有之建物。
  三、證據：提出土地登記簿謄本、地籍圖、民事裁定等影本各乙份及戶籍謄本五份
      為證。
乙、被告方面：
  壹、被告國有財產局部分：
    一、聲明：求為判決駁回原告之訴，主張分割如附圖丙案所示。
    二、陳述：
        （一）主張依據附圖丙案所示為系爭土地之分割方法，蓋系爭土地上建物，
              除共有人壬○○、卯○○、寅○○、丑○○等四人共有之建物同意拆
              除外，餘共有人均主張保留建物，是附圖丙案之分割方法按照系爭土
              地上各建物目前所在位置，並考量各共有人之應有部分面積及符合建
              築法相關規定，使各共有人於分割後，得單獨建築使用系爭土地，即
              將系爭土地西側所預留設之寬二公尺道路應延伸至北邊，且於系爭土
              地內部預留設之道路一律均擴大為四公尺寬，使各共有人分配之位置
              均面臨道路，已達分割之公平原則及目的。又附圖丙案之分割方法既
              兼顧各共有人現有建物之使用位置，致分配面積將與持分應分配面積
              互有增減者，則得考慮以價金之補償方式為系爭土地之分割方法。
        （二）因兩造於系爭土地上所有之建物面積並非均符合各共有人應有部分面
              積，且建築物建築之位置又非排列整齊，致分割後共有人之建築物勢
              必有部分將被拆除，此為附圖丙案之缺失，亦為原告或被告國有財產
              局以外之共有人所同意之附圖乙案之缺點所在。此外，附圖乙案尚對
              被告國有財產局不公平，依該方案所示，各共有人除被告國有財產局
              以外，均分得較方整之地形，卻將兩側較不完整之地形分配予被告國
              有財產局，無法就系爭土地為有效之利用，顯然忽視被告國有財產局
              之利益。
  貳、被告丙○○、辛○部分：
    一、聲明：主張如附圖乙案所示之分割方案。
    二、陳述：如果依據附圖丙案所示之分割方法，勢必要拆除共有人其中三人目前
        使用之建物，因此，主張依據附圖乙案所示之分割方案。且兩造間除被告國
        有財產局外，均同意乙案，又被告國有財產局係被繼承人黃春吉、黃笑之遺
        產管理人，而附圖乙案之分割方法也是依據被繼承人黃春吉、黃笑原有房舍
        位置為參考依據。
  參、被告子○○、戊○○、午○○、己○○、壬○○部分：
      被告子○○、戊○○、午○○、己○○、壬○○未於言詞辯論期日到場，惟據
    其以前到場所為之聲明及陳述如左：
    一、聲明：主張如附圖乙案所示之分割方案。
    二、陳述：附圖丙案不合理。
  肆、被告卯○○、寅○○、丑○○部分：
      均未於言詞辯論期日到場，亦未提出準備書狀作何聲明或陳述。
丙、本院依聲請勘驗系爭土地並囑託台南縣歸仁地政事務所地政人員依兩造所提出之
    分割方案繪製複丈成果圖。
    理      由
甲、程序方面：
    本件被告己○○、戊○○、壬○○、子○○、卯○○、寅○○、丑○○、午○○
    經合法通知，未於言詞辯論期日到場，核無民事訴訟法第三百八十六條各款所列
    情形，爰依原告聲請，由其一造辯論而為判決。
乙、得心證之理由：
一、本件原告起訴主張：坐落台南縣歸仁鄉○○段二四八地號、地目建、面積二千八
    百三十七平方公尺之系爭土地，為兩造所共有，各共有人分別有如附表所示之應
    有部分面積，前開土地並無不能分割之約定，而各共有人間又無由達成分割協議
    ，爰依民法第八百二十三條、八百二十四條規定提起本件訴訟，求為裁判如附圖
    乙案所示之分割方案為系爭土地之分割方法等語。被告國有財產局則以：原告主
    張附圖乙案所示之分割方法，將使被告國有財產局分得系爭土地兩側較不完整之
    地形，顯然不利於被告國有財產局之利用，因而提出附圖丙案所示之分割方案。
    該案按照系爭土地上各建物目前所在位置，並考量各共有人之應有部分面積及符
    合建築法相關規定，使各共有人於分割後，得單獨建築使用系爭土地，即將系爭
    土地西側所預留設之寬二公尺道路應延伸至北邊，且於系爭土地內部預留設之道
    路一律均擴大為四公尺寬，使各共有人分配之位置均面臨道路，而可達到系爭土
    地分割之公平原則及目的等語，資為抗辯。
二、按各共有人如非因物之使用目的不能分割或契約定有不分割期限者，得隨時請求
    分割共有物。又共有物之分割，依共有人協議之方法行之。分割之方法，不能協
    議決定者，法院得因任何共有人之聲請，命為左列分配：一、以原物分配於各共
    有人。二、變賣共有物，以價金分配於各共有人，民法第八百二十三條第一項、
    第八百二十四條第一項分別定有明文。查兩造所有共有之坐落台南縣歸仁鄉○○
    段二四八地號、地目建、面積二千八百三十七平方公尺之系爭土地，各共有人分
    別有如附表所示之應有部分面積，並無因物之使用目的不能分割或定有不分割之
    特約致不能分割之情形，惟因無法達成協議分割之事實，業據原告於審理時陳述
    在卷，並有其所提出之系爭土地登記謄本、地籍圖謄本各乙件在卷可憑；復為被
    告等所不爭執，自屬真實，在徵之兩造就分割方法各有主張，顯已無法協議分割
    以觀，則原告訴請裁判分割，自無不合。
三、查系爭土地之地目為建，土地使用分區為鄉村區，西、南、北側相鄰連接外側之
    柏油道路，並有私設道路南北向貫穿系爭土地；東側邊界與第三人所有建築緊鄰
    ，並無通道，各共有人除被告己○○所有之磚瓦平房（如附圖三Ｃ部分所示）、
    被告壬○○、卯○○、寅○○、丑○○四人共有之磚瓦平房（如附圖三Ａ部分所
    示）同意拆除；被繼承人黃春吉所遺留之磚瓦平房（如附圖三Ｈ部分所示）目前
    無人居住並堆滿雜物，無保存必要外，其餘共有人均表示保留系爭土地上之現有
    建物等情，已據原告於審理時陳述在卷，並為被告等所不爭執，且經本院分別於
　　民國九十年三月七日、十月十七日、九十一年一月十日至現場勘驗及囑託台南縣
　　歸仁地政事務所測量，製有勘驗筆錄、現場圖各乙份及台南縣歸仁地政事務所制
　　作之複丈成果圖在卷可稽，自屬真實，又系爭土地之分割方案，因兩造有主張附
　　圖乙、丙兩案之爭議（兩造於審理時同意捨棄原告提出之甲案），茲就兩造於本
　　院所主張之附圖乙案、丙案分別比較說明如下：
    （一）附圖乙案所示之分割方案：原告主張以此方案為系爭土地之分割方法，除
          被告國有財產局外，為其餘被告戊○○、己○○、壬○○、午○○、黃阿
          好、辛○、丙○○於本院審理時或現場勘驗時表示同意在卷，有各次之勘
          驗筆錄（見九十年三月七日、十月十七日及九十一年一月十日勘驗筆錄）
          及準備程序筆錄可按。經查，依此方案應須拆除現有建物之部分，有被告
          己○○所有支磚造平房（如附圖三Ｃ部分所示）、被告壬○○、卯○○、
          寅○○、丑○○四人共有之磚瓦平房（如附圖三Ａ部分所示），業經被告
          己○○、壬○○同意以附圖乙案所示之分割方法，對於拆除其所有之建物
          未為反對之意見，而另須拆除者為被繼承人黃春吉所遺留之磚造平房（如
          附圖三Ｈ部分所示），則因黃春吉繼承人不明，現無人居住使用，已荒廢
          多年，並無保存之經濟價值，拆除尚非造成社會資源之浪費。又參以，原
          告所有之ＲＣ造三層樓房（如附圖三Ｄ部分所示）、被告丙○○所有之Ｒ
          Ｃ造三層樓房（如附圖三Ｂ部分所示）、被告辛○所有之磚造平房（如附
          圖三Ｅ部分所示）、被告子○○所有之ＲＣ造三層樓房（如附圖三Ｆ部分
          所示）、被告戊○○所有之ＲＣ造三層樓房（如附圖三Ｇ部分所示）均屬
          尚新可使用之樓房，原告及上開被告並一致表示要保留使用，則依附圖乙
          案所示之分割方法，上開建物均得保留避免拆除，而使各共有人得依原有
          使用位置繼續為土地之利用。再參以，系爭土地並有私設道路之規劃可利
          於各共有人之出入，如有申請改建建物之必要時，僅須自此方案所留有私
          設道路內縮以符合建築法規所需建築線之規定即可，是此方案最能增進系
          爭土地之經濟價值。再徵諸除被告國有財產局外，其他共有人均同意此分
          割方案，足見本案較符合大多數共有人之利益，當屬較為合理、公平之分
          割方案。雖被告國有財產局抗辯：除被告國有財產局外，其餘共有人所分
          配之位置均屬方整地形，而被告管理之被繼承人黃笑、黃春吉所分配之部
          分，卻係位於系爭土地兩側之不完整地形，顯然忽視被告國有財產局之利
          益，且也有補償地價之問題云云。惟查，此方案所示各共有人分得面積，
          均與各共有人就系爭土地所有之應有部分面積相符，且系爭土地之使用分
          區為鄉村區，而各共有人分得位置均相鄰私設道路並無礙於出入通行，則
          並無影響土地價格之顯然因素。是本件分割方法之酌定，乃須斟酌所有共
          有人之利益及經濟效用予以決定，自難受限於被告國有財產局所分得之部
          分未能保持地形之完整，致犧牲多數且原應有部分大半之其他土地共有人
          。且參諸被告國有財產局所代管之被繼承人黃笑、黃春吉現有建物並無保
          留必要，即無繼續使用之可能，而其他共有人均有繼續居住於現有建物之
          計畫，自應以維持現狀為符合大多數共有人之利益，是本案自屬較符合公
          平正義之分割方法，被告國有財產局上開辯稱，尚不足採。
    （二）附圖丙案所示之分割方案：被告國有財產局主張以此方案為系爭土地之分
          割方法，並稱：此方案按照各建物之位置，並考量各共有人之應有部分面
          積及符合建築法之相關規定，使各共有人分配之位置均面臨道路，並能達
          到分割之公平原則等語。惟審諸此方案，除被告子○○之建物能完整保留
          外，其餘建物均有部分必須拆除，將造成各共有人因系爭土地之分割而必
          須額外支出因建物之拆建所生費用，並不符合分割共有物為使各共有人獲
          得土地最大經濟利用之制度目的；且其他共有人原告、被告戊○○、梁八
          田、子○○、辛○坐落系爭土地之所有建物尚稱新穎，目前並在使用中，
          而希望依建物分割繼續保留原有位置，故均反對此方案作為系爭土地之分
          割方案，是依此方案，必造成多數共有人之建物須面臨拆除之命運，而與
          現況使用情形不符，是本分割方案尚不足取。
    （三）綜上所述，本件被告國有財產局主張如附圖丙案之分割方法，因無法使土
          地做最有效利用，而有損土地價值，無法達成系爭土地使用之最大經濟效
          用，尚有可議，並不足採取。本院審酌系爭土地之使用現狀、各共有人之
          意願及系爭土地整體利用之效益及上開二種分割方案之優劣點、被告黃正
          堂、卯○○、寅○○、丑○○四人願意保持共有等一切情狀，認以原告主
          張如附圖乙案所示之分割方法較為妥適，爰判決如主文第一項所示。
四、按敗訴之行為，按當時之訴訟程度為伸張或防衛權利所必要者，因該行為所生之
    費用，法院得酌量情形命敗訴之當事人負擔其一部，民事訴訟法第八十一條第二
    款定有明文。本件兩造因分割方法無法達成協議，是以由原告訴請分割，則敗訴
    之被告，於訴訟進行中亦提出其他分割方案，或雖未提出其他方案，惟難謂非為
    伸張或防衛權利所必要，故本院認本件訴訟費用應由兩造依原有部分之比例，負
    擔如主文第二項所示，併此敘明。
五、據上論結：本件原告之訴為有理由，依民事訴訟法第三百八十五條第一項前段、
    第七十八條、第八十五條第一項但書、第八十一條第二款，判決如主文。
中　　　華　　　民　　　國　　九十一　　年　　　四　　　月　　三十　　日
                                臺灣臺南地方法院民事第二庭
~B審判長法　官　蔡　美　美
~B　　　法　官　黃　瑪　玲
~B　　　法　官　王　慧　娟
右為正本係照原本作成
如對本判決上訴，須於判決送達後廿日內向本院提出上訴狀（應附繕本）。
中　　　華　　　民　　　國　　九十一　　年　　　四　　　月　　三十　　日
~B法院書記官　黃　玉　真
